ACORDAO-COMPLETO-2496511

ACÓRDÃO 18912/2021 ATA 41/2021 - PRIMEIRA CÂMARA

VISTOS, relatados e discutidos estes autos de tomada de contas especial instaurada pelo Instituto Nacional do Seguro Social (INSS) , em desfavor de Richelle Vieira Cavalcanti Ferraz Carvalho, então servidora daquela autarquia, Icléia Tavares Alves Concerva, terceira responsável, e doze beneficiárias, devido à concessão irregular de benefícios previdenciários ocorridos na Agência de Previdência Social de Salgueiro/PE, integrante da Gerência Executiva em Petrolina/PE (GEXPTN) .
ACORDAM os ministros do Tribunal de Contas da União, reunidos em sessão da 1ª Câmara, diante das razões expostas pelo relator, em:
9.1. excluir da relação processual as senhoras Aliete Alves Bezerra, Antônia Carmina da Conceição Silva, Carmelita Alves Neta, Francisca Josina Gomes, Francisca Pereira da Silva, Josilene Fernandes de Freitas, Maria Auzeni da Conceição, Maria da Salete dos Santos Souza, Maria do Carmo Santos do Nascimento, Quitéria Alves de Araújo, Rita Maria dos Santos e Tereza Maria da Silva;
9.2. arquivar a presente tomada de contas especial, por racionalização administrativa e economia processual, com fundamento no art. 93 da Lei 8.443/1992 e no princípio constitucional da eficiência, estatuído no art. 37 da Constituição Federal, sem cancelamento do débito de R$ 113.348,26 (valor histórico) , a cujo pagamento continuarão obrigadas as Sras. Richelle Vieira Cavalcanti Ferraz Carvalho e Icléia Tavares Alves Concerva;
9.3. enviar cópia deste acórdão ao Instituto Nacional do Seguro Social e às responsáveis, Sras. Richelle Vieira Cavalcanti Ferraz Carvalho e Icléia Tavares Alves Concerva, o qual estará disponível, no dia seguinte a sua oficialização, para a consulta no endereço www.tcu.gov.br/acordaos.

Tomada de contas especial instaurada pelo INSS em razão de desfalque, alcance, desvio ou desaparecimento de dinheiro, bens ou valores públicos, em  concessões de aposentadorias por idade de natureza rural .

Primeira Câmara

Gerência Executiva do INSS - Petrolina/PE.

3. Interessados/Responsáveis:
3.1. Interessado: Instituto Nacional do Seguro Social (29.979.036/0001-40)
3.2. Responsáveis: Aliete Alves Bezerra (XXX.546.094-XX); Antônia Carmina da Conceição Silva (XXX.165.024-XX); Carmelita Alves Neta (XXX.645.764-XX); Francisca Josina Gomes (XXX.126.454-XX); Francisca Pereira da Silva (XXX.781.354-XX); Icléia Tavares Alves Concerva (XXX.726.084-XX); Josilene Fernandes de Freitas (XXX.867.024-XX); Maria Auzeni da Conceição (XXX.039.704-XX); Maria da Salete dos Santos Souza (XXX.134.264-XX); Maria do Carmo Santos do Nascimento (XXX.192.274-XX); Quitéria Alves de Araujo (XXX.091.374-XX); Richelle Vieira Cavalcanti Ferraz Carvalho (XXX.058.264-XX); Rita Maria dos Santos (XXX.254.004-XX); Tereza Maria da Silva (XXX.188.804-XX).

13.1. Ministros presentes: Benjamin Zymler (na Presidência), Vital do Rêgo e Jorge Oliveira.
13.2. Ministros-Substitutos presentes: Augusto Sherman Cavalcanti e Weder de Oliveira (Relator).

WEDER DE OLIVEIRA

Reproduzo, a seguir, com os ajustes de forma, a instrução da Secretaria de Controle Externo de Tomada de Contas Especial (Secex-TCE) [footnoteRef:2]: [2:  Peça 111.] 
"INTRODUÇÃO
1. Cuidam os autos de tomada de contas especial (processo-INSS 35220.000234/2019-65) instaurada pelo Instituto Nacional do Seguro Social (INSS) , em desfavor de Richelle Vieira Cavalcanti Ferraz Carvalho (CPF: XXX.058.264-XX) , na condição de então servidora do INSS, Icléia Tavares Alves Concerva (CPF: XXX.726.084-XX) , na condição de terceiro responsável, Aliete Alves Bezerra (CPF:XXX.546.094-XX) , Antônia Carmina da Conceição Silva (CPF: XXX.165.024-XX) , Carmelita Alves Neta (CPF: XXX.645.764-XX) , Francisca Josina Gomes (CPF: XXX.126.454-XX) , Francisca Pereira da Silva (CPF: XXX.781.354-XX) , Josilene Fernandes de Freitas (CPF: XXX.867.024-XX) , Maria Auzeni da Conceição (CPF: XXX.039.704-XX) , Maria da Salete dos Santos Souza (CPF: XXX.134.264-XX) , Maria do Carmo Santos do Nascimento (CPF: XXX.192.274-XX) , Quitéria Alves de Araújo (CPF: XXX.091.374-XX) , Rita Maria dos Santos, NB: 41/147.948.145-6 (CPF: XXX.254.004-XX) e Tereza Maria da Silva (CPF: XXX.188.804-XX) , na condição de beneficiárias, em razão de concessão irregular de benefícios previdenciários em decorrência de atos então praticados na Agência de Previdência Social Salgueiro/PE, da Gerência Executiva em Petrolina/PE do INSS (GEXPTN) .
HISTÓRICO
2. Em 27/5/2019, com fundamento na IN/TCU 71/2012, alterada pela IN/TCU 76/2016, o dirigente do INSS autorizou a instauração da tomada de contas especial (peça 1) .
3. O fundamento para a instauração da Tomada de Contas Especial, conforme consignado na matriz de responsabilização elaborada pelo tomador de contas, foi a constatação da seguinte irregularidade: 
Concessão irregular de benefício previdenciário de aposentadoria, mediante a inserção fraudulenta de registros nas bases de dados da Previdência (vínculos empregatícios, cômputos de tempos de serviço, de conversão de atividade especial e outros) 
4. Os responsáveis arrolados na fase interna foram comunicados e, diante da ausência de justificativas suficientes para elidir a irregularidade e da não devolução dos recursos, instaurou-se a tomada de contas especial.
5. No Relatório do Tomador de Contas Especial (peça 102) , o tomador de contas concluiu que o prejuízo importaria no valor original de R$ 113.348,26, imputando-se a responsabilidade a Richelle Vieira Cavalcanti Ferraz Carvalho (CPF: XXX.058.264-XX) , na condição de então servidora do INSS, Icléia Tavares Alves Concerva (CPF: XXX.726.084-XX) , na condição de terceiro responsável, Aliete Alves Bezerra (CPF:XXX.546.094-XX) , Antônia Carmina da Conceição Silva (CPF: XXX.165.024-XX) , Carmelita Alves Neta (CPF: XXX.645.764-XX) , Francisca Josina Gomes (CPF: XXX.126.454-XX) , Francisca Pereira da Silva (CPF: XXX.781.354-XX) , Josilene Fernandes de Freitas (CPF: XXX.867.024-XX) , Maria Auzeni da Conceição (CPF: XXX.039.704-XX) , Maria da Salete dos Santos Souza (CPF: XXX.134.264-XX) , Maria do Carmo Santos do Nascimento (CPF: XXX.192.274-XX) , Quitéria Alves de Araújo (CPF: XXX.091.374-XX) , Rita Maria dos Santos, NB: 41/147.948.145-6 (CPF: XXX.254.004-XX) e Tereza Maria da Silva (CPF: XXX.188.804-XX) , na condição de beneficiárias.
6. Em 27/4/2020, a Controladoria-Geral da União emitiu o relatório de auditoria 1404/2019 (peça 104) , em concordância com o relatório do tomador de contas. O certificado de auditoria 1404/2019 e o parecer do dirigente do órgão de controle interno concluíram pela irregularidade das presentes contas (peças 105 e 106) .
7. Em 5/5/2020, o ministro responsável pela área atestou haver tomado conhecimento das conclusões contidas no relatório e certificado de auditoria, bem como do parecer conclusivo do dirigente do órgão de controle interno, manifestando-se pela irregularidade das contas, e determinou o encaminhamento do processo ao Tribunal de Contas da União (peça 107) .
EXAME TÉCNICO			  
8. A insuficiência probatória foi o fundamento invocado pelo TCU para, em grau de recurso, excluir da relação processual segurados da previdência arrolados como responsáveis, entendendo que não havia nos autos elementos que indicassem a participação deles nas fraudes perpetradas em posto do Seguro Social. Cabe transcrever excertos do voto condutor ao Acórdão 2415/2004-TCU-Primeira Câmara, da relatoria do Ministro MARCOS BEMQUERER COSTA, que bem elucidam a questão: 
5. Outrossim, compulsando os autos, constata-se que os aludidos beneficiários foram incluídos como responsáveis nesta TCE, muito embora não tenham sido colhidas provas ou elementos que denotassem a participação individual de cada qual no ilícito então apurado, ou mesmo caracterizassem a má-fé por parte destes no episódio em comento.
6. Com efeito, não vislumbro no Relatório, no Voto ou mesmo no Acórdão em apreço qualquer menção à conduta comissiva ou omissiva por parte dos beneficiários para o cometimento do ilícito, e que, ante a sua condição de estranhos à Administração Pública e ao serviço público, poderia lhes alçar à qualidade de responsáveis no processo. Pelo que pude depreender dos autos, estes aparecem como responsáveis única e exclusivamente por terem sido favorecidos com as aposentadorias indevidas, sem que se tenha apurado a correspondente participação de cada qual na fraude em foco.
 (...) 
9. É importante perceber que não há nestes autos sequer indícios de má-fé dos beneficiários com as aposentadorias irregulares, ou de que estes hajam concorrido de forma culposa ou dolosa para o dano ao erário em apreço, circunstância essa, sim, que poderia trazê-los para a esfera de competência do TCU, a teor do art. 1°, inciso I, da Lei n. 8.443/1992.
10. Ressalte-se que em situações análogas, nas quais também não restou comprovada nos respectivos inquéritos administrativos a má-fé dos beneficiários ou a sua participação na fraude, o Tribunal tem adotado medidas como a exclusão de sua responsabilidade, deixando de proceder ao julgamento de suas contas (Acórdão 13/1993-TCU-Segunda Câmara) , ou mesmo o julgamento pela regularidade, com ressalva, das contas dos responsáveis (Acórdãos ns. 219/1997 e 137/1998, ambos do Plenário) .
9. De igual modo, no julgamento do TC Processo 014.555/2010-7, proferido na Sessão de 10/4/2013, o Plenário decidiu excluir 24 segurados da relação processual, também sob a alegação da ausência de provas capazes de evidenciar a participação deles na fraude. A orientação ali sufragada decorreu do acolhimento do parecer do MP/TCU, representado pela Subprocuradora-Geral Cristina Machado da Costa e Silva, cuja solidez da fundamentação recomenda a reprodução de trechos que interessam ao caso concreto (Acórdão 859/2013-TCU-Plenário, Relator Ministro JOSÉ MÚCIO MONTEIRO) :
11. Outra questão importante a ser examinada se refere à conduta dos segurados em prol da fraude. É que as irregularidades atribuídas aos beneficiários não dizem respeito à gestão de convênios ou outros ajustes nos quais eles atuam como gestores de recursos públicos e assumem para si a responsabilidade de prestar contas dos valores por ela recebidos.
12. Ao contrário, esses responsáveis eram simples cidadãos que requereram benefícios previdenciários em um posto de atendimento do INSS, sem que tivessem implementado todos os requisitos para tanto. Não se produziu, nos autos, prova de que eles tenham atuado ativamente para a consecução da fraude, circunstância que poderia atraí-los à jurisdição do TCU, na forma do art. 16, § 2.º, alínea 'b', da Lei Orgânica do TCU.
13. Desse modo, em hipóteses como essas, não se aplica o brocardo tão utilizado em sede processos de contas de que compete ao gestor público e/ou responsável comprovar a boa e regular aplicação dos recursos que lhe foram confiados, pois nenhum recurso público foi repassado a esses segurados a título de acordo, convênio ou outro instrumento congênere.
14. Não tendo os segurados a obrigação ordinária de prestar contas, eventual irregularidade causadora de prejuízo ao erário a eles imputada mediante ação ou omissão deve ser provada por quem alega, nos termos do art. 333, inciso I, do Código de Processo Civil, a saber:
	'art. 333. O ônus da prova incumbe:
	I - ao autor, quanto ao fato constitutivo do seu direito;'
15. Desse modo, as ocorrências irregulares supostamente causadas pelos responsáveis segurados deveriam estar cabalmente provadas nestes autos de Tomada de Contas Especial, sob pena de insuficiência documental para emissão de julgamento pela Corte de Contas com base em elementos de provas. Veja-se que a própria unidade instrutiva reconhece, em relação a um deles, que o nome dela teria sido utilizado pela quadrilha que atuava no posto do INSS e que ela não teria participado da irregularidade em si.
16. A nosso ver, essa mesma conclusão é válida para todos os demais, eis que não há no feito quaisquer elementos de prova indicando o conluio dos segurados na concessão fraudulenta dos benefícios, ou mesmo de que tenham, efetivamente, percebido o benefício indevido em suas contas bancárias.
17. Outrossim, não há nem mesmo indícios de que os tempos de serviço impugnados pelo INSS tenham sido informados de má-fé por esses beneficiários, uma vez que a quadrilha que atuava no Posto da Penha agia de forma a conceder benefícios com a inclusão de tempos fictícios, sem que se possa afirmar que houve solicitação nesse sentido por parte dos segurados.
 (...) 
19. Veja-se que o simples fato de solicitar a aposentadoria sem ter tempo suficiente para tanto não é irregularidade de per si, nem configura fraude por parte do peticionário, pois cabe ao INSS examinar a documentação apresentada e indeferir o benefício quando não satisfeitos os requisitos legais. Caso estivesse comprovada a participação desse grupo de pessoas, seja pela forja da documentação, seja pelo pagamento aos servidores do INSS para a inclusão de tempo de serviço inexistente, ou qualquer outra hipótese de fraude, poderiam e deveriam ser incluídos como responsáveis solidários na TCE. Não é, todavia, o que se apurou neste processo, não havendo elementos outros senão única e exclusivamente a inadequação dos respectivos tempos de serviços para a obtenção das aposentadorias, o que não se afigura suficiente para torná-los responsáveis perante o TCU.
10. Não destoam desse raciocínio os fundamentos colhidos da sentença criminal referida pela Secex/SC, no âmbito da instrução do TC Processo 009.929/2012-6, da relatoria do Exmo. Ministro BENJAMIM ZYMLER, que trata de tomada de contas especial instaurada pelo INSS em razão da concessão irregular de benefício de aposentadoria, na Agência da Previdência Social em Lages/SC. Apesar de a sentença absolutória proferida pelo Juízo Federal da Circunscrição Judiciária de Lages/SC dizer respeito às circunstâncias próprias do caso analisado, é oportuno conferir a análise de culpabilidade efetuada pelo magistrado, particularmente quanto à necessidade declinada na decisão de que a condenação do réu dependeria da comprovação de alguma ligação existente entre o segurado e o servidor que concedeu a aposentadoria irregular. Transcrevem-se, a seguir, os excertos da sentença destacados pela Secex/SC na sua instrução para justificar a exclusão do segurado da relação processual (peça 48, p. 18 e 19 do TC Processo 009.929/2012-6) , in verbis:
 (...) apesar de existirem fortes indícios de irregularidades na concessão do benefício, esses devem, todavia, serem atribuídos ao INSS e seus servidores que, ao analisarem o pedido do réu e instruírem seu procedimento administrativo, não tomaram os cuidados necessários - para não dizer que agiram de má-fé - na verificação das atividades do réu, e, em consequência, não observaram que ele não tinha direito ao cômputo desse período como especial e respectiva aposentadoria concedida.
Considerando-se o conjunto probatório coligido, a conduta do réu não pode ser enquadrada no tipo penal de estelionato, pois, pelo apurado, apenas formulou um pedido administrativo de aposentadoria por tempo de serviço ao INSS, sem restar comprovado o emprego de engodo para induzir ou manter a vítima em erro.
De fato, apesar e existirem indícios de irregularidades na concessão do benefício, não restou demonstrado o liame causal entre o pedido formulado pelo réu e a concessão irregular, ou seja, não há nos autos prova de que o benefício foi concedido irregularmente porque o ora denunciado estava de conluio com a servidora do INSS para tal desiderato.
 (...) 
Portanto, não havendo prova nos autos que demonstre que o réu Moacir tenha empregado meio fraudulento para conseguir vantagem econômica ilícita, não subsiste a prática do delito de estelionato contra a previdência social, devendo, destarte, ser o réu absolvido ante a falta de provas. 
11. No mesmo sentido, a Primeira Turma Recursal dos Juizados Especiais Federais do Rio de Janeiro, ao prover parcialmente apelo interposto contra decisão do 8º Juizado Especial Federal no Rio de Janeiro - RJ, determinou ao INSS que se abstivesse de cobrar do segurado a devolução dos valores pagos a ele a título de aposentadoria, por tempo de contribuição, ao argumento de que não havia nos autos elementos comprobatórios da atuação do autor, por conduta comissiva ou omissa, no sentido de induzir o erro da Administração (peça 26 do TC Processo 044.598/2012-2) . Eis a ementa do julgado:
EMENTA: PREVIDENCIÁRIO. RESTABELECIMENTO DE APOSENTADORIA CANCELADA ADMINISTRATIVAMENTE APÓS PROCEDIMENTO DE AUDITORIA INTERNA. A ADMINISTRAÇÃO PÚBLICA TEM O PODER-DEVER DE REVER SEUS PRÓPRIOS ATOS. BENEFÍCIO CORRETAMENTE INTERROMPIDO. DEVOLUÇÃO DAS QUANTIAS PAGAS. RECEBIMENTO DE BOA-FÉ. PRESUNÇÃO. RECURSO DO AUTOR PARCIALMENTE PROVIDO TÃO SOMENTE PARA DETERMINAR QUE O INSS SE ABSTENHA DE COBRAR A DEVOLUÇÃO DOS VALORES.
Cuida-se de Ação na qual o autor postula a condenação do INSS na obrigação de proceder ao restabelecimento da aposentadoria por tempo de contribuição integral NB 42/120138981-7, cuja DIB (data de inicio do beneficio) foi fixada em 22 de novembro de 2001, suspensa em dezembro de 2002, ante suposta irregularidade identificada pelo Setor de Auditoria. Pugna, subsidiariamente, na hipótese de improcedência do pedido de restabelecimento, seja declarada a obrigação da autarquia em se abster de cobrar quaisquer valores a titulo de ressarcimento das prestações adimplidas, já que verba de caráter alimentar, recebida de boa-fé. Eventualmente improcedente também este último pedido, seja declarado o direito à devolução dos valores recebidos através de consignação em aposentadoria que porventura venha a ser futuramente concedida pelo INSS.
Decido.
No que tange ao restabelecimento do beneficio, com fulcro nos artigos 46, da Lei 9.099/95, e 37, do R1TR/SJRJ, reporto-me aos termos da sentença prolatada, os quais ficam adotados como razão de decidir pelo desprovimento desse pleito autoral.
Sobre os valores recebidos pelo segurado a titulo de beneficio indevidamente concedido, afasto o recebimento de má-fé, uma vez que a presunção milita em favor de sua antítese. Dos autos, à toda evidência, não constam documentos que demonstrem que o autor tenha induzido, por conduta comissiva ou omissiva, o erro da administração, a qual conta com órgão técnico altamente especializado para análise na concessão de benefícios.
Ante o exposto, DOU PARCIAL PROVIMENTO ao recurso tão somente para determinar que o INSS se abstenha de cobrar do segurado a devolução dos valores pagos a ele a titulo de aposentadoria por tempo de contribuição indevidamente concedida (NB42/120138981-7) .
 (...) .
12. Há outro conjunto de julgados do TCU, da relatoria do Ministro JOSÉ MÚCIO MONTEIRO, em que o Relator também se ressentiu da presença de elementos que permitissem a correta identificação e qualificação dos responsáveis arrolados em TCEs envolvendo fraudes em benefícios previdenciários. Nesses casos, decidiu-se pela condenação em débito apenas do servidor comprovadamente envolvido nos ilícitos e por não se prosseguir na apuração de responsabilidades dos demais sujeitos inicialmente instados a figurar na relação processual, haja vista que os custos relacionados à restituição dos autos à origem, para a realização de providências saneadoras, não se justificavam em termos de benefícios de controle (Acórdãos 1201/2011, 427/2012, 789/2012, 2580/2012, 325/2013, 509/2013, todos do Plenário deste Tribunal) .
13. No voto proferido no TC Processo 014.055/2010-4, que orientou a decisão adotada no Acórdão 2580/2012-TCU-Plenário, o Ministro JOSÉ MÚCIO MONTEIRO assim concluiu sua manifestação: 
Portanto, tendo em vista o alto custo de identificação e localização de terceiros participantes dos ilícitos, defronte da baixa expectativa de sucesso na cobrança dos valores devidos, bem como que ao credor (a União, em última instância) é facultado desconsiderar a solidariedade, à sua conveniência, entendo que, nesta situação, a responsabilização fique restrita ao ex-servidor (...) .
14. Em outra decisão sobre o tema, proferida nos autos do TC Processo 044.693/2012-5, na sessão de 4/9/2013, o Plenário desta Corte entendeu que o segurado não deveria responder pelo débito apurado em sede de TCE instaurada pelo INSS, acompanhando, naquela assentada, a manifestação do Ministro-Relator BENJAMIN ZYMLER, secundado pelo representante do Ministério Público junto ao TCU, no sentido de que os autos careciam de "elementos descritivos da conduta" do segurado que possibilitassem imputar-lhe responsabilidade pela concessão irregular de benefício previdenciário (Acórdão 2369/2013-TCU-Plenário) .
15. O traço comum dos julgados mencionados refere-se ao reconhecimento da precariedade do acervo probatório neles apontada quanto à apuração da conduta dos segurados no cometimento das fraudes. Referidos precedentes revelam que não é algo incomum a insuficiência de elementos probatórios no processo para respaldar eventual condenação dos segurados.
16. O INSS indicou a situação irregular dos segurados em virtude de terem sido beneficiários de concessão de benefícios previdenciários sem atendimento às exigências normativas então vigentes, mas não caracterizou a atuação desses segurados que tenha contribuído para a perpetração dessa irregularidade.
17. A despeito da presunção de veracidade das apurações procedidas pelo INSS, verifica-se que no âmbito dessas averiguações não há uma preocupação específica quanto à análise da conduta dos beneficiários, no sentido de demonstrar que agiram de forma culposa ou dolosa nos atos fraudulentos perpetrados pelos ex-servidores. Esse aspecto também não fugiu aos olhos do Ministério Público junto TCU, representado pela Subprocuradora-Geral Cristina Machado da Costa e Silva, nos termos do parecer emitido nos autos do TC Processo 023.254/2012-2 (apreciado por meio do Acórdão 3626/2013-TCU-Plenário, em Sessão Extraordinária de 10/12/2013, consoante o Voto do relator, Min. BENJAMIN ZYMLER, que adotou a posição do Parquet) .
18.  Convém trazer à colação trechos do citado parecer do MP/TCU, na medida em que retrata com propriedade a insuficiência das investigações levadas a efeito pelo INSS quanto à avaliação da culpabilidade dos segurados, a dificuldade de comprovação dos vínculos empregatícios pelo segurado, em virtude do extravio dos documentos originais da concessão no âmbito da Autarquia, bem como o entendimento que vem sendo adotado pelo TCU nos processos de tomada de contas especial originários do INSS quando não há prova de participação - culposa, pelo menos - do segurado.
5.	 Com efeito, os processos de auditorias, de sindicâncias e outros disciplinares desenvolvidos pelo INSS em nenhum momento cuidaram de verificar as condutas dos beneficiários, ou mesmo o grau de participação ou de responsabilidade destes nas fraudes cometidas.
6.	 Aliás, oportuno observar que algumas das irregularidades atribuídas aos aposentados foram por eles posteriormente elididas (peça n.º 1, pp. 188 e 318, peça n.º 4, pp. 72 e 174) , demonstrando, ao menos, uma incerteza nas conclusões do INSS acerca da contagem de tempo indevido e também, por outro lado, revelando uma dose de boa fé desses segurados, os quais entregaram seus documentos originais aos prepostos do Instituto e, sem que tenham dado causa ou contribuído para tanto, não mais tiveram acesso a eles, dado o extravio ocorrido no seio da instituição. Portanto, esses beneficiários foram instados a comprovar os vínculos empregatícios e os recolhimentos previdenciários passados, apesar da privação documental ocorrida por falha do INSS, alheia à vontade deles.
7.	 A título de exemplo, cite-se a situação do Senhor Alfonso Dias Alvares, em relação ao qual foram impugnados os recolhimentos previdenciários de 17/02/1967 a 30/10/1975 e de 01/11/1975 a 30/04/1998. Em sua defesa administrativa, o segurado logrou comprovar documentalmente o efetivo tempo de contribuição de 01/12/1975 a 31/12/1997 (cerca de 22 anos de recolhimento) , donde se conclui que os indícios do INSS sobre a fraude em si não eram absolutos ou inquestionáveis, mas apenas sugestivos ou indicativos. Quanto aos segurados em si, essas presunções de participação na fraude sequer foram feitas, impedindo que se atribua a esses qualquer corresponsabilidade no ilícito e, consequentemente, pelo débito.
8.	 A propósito, verificamos também que o presente caso é bastante similar àquele apreciado no bojo do TC Processo 044.693/2012-5, no qual nos manifestamos pelo arquivamento do feito, ante a ausência dos pressupostos de constituição e desenvolvimento válido e regular do processo, nos termos do art. 212 do RI/TCU, e, alternativamente, pela exclusão da segurada do INSS da relação processual, por não ter restado comprovada a sua participação na fraude.
9. 	Por ocasião do julgamento da TCE acima mencionada, o eminente Relator, Ministro Benjamim Zymler, acolheu parcialmente os fundamentos lançados em nosso parecer, no sentido de excluir a responsabilidade da segurada do INSS (v. Acórdão 2369/2013-TCU-Plenário) , ante a ausência de comprovação de que tenha participado da fraude na concessão do benefício previdenciário.
10. 	De outro turno, Sua Excelência se alinhou ao encaminhamento sugerido pela Unidade Técnica no tocante à irregularidade das contas do servidor do INSS que cometeu as fraudes, com a sua consequente condenação ao pagamento do débito e aplicação de multa.
11.	 Dessa forma, tendo em vista a similaridade do contexto fático destes autos com o precedente acima mencionado, no qual não se encontram documentos suficientes para atribuir participação na fraude aos beneficiários do INSS, para com isso atraí-los ao polo passivo desta TCE, e rendendo homenagens aos sólidos fundamentos lançados pelo Ministro Benjamim Zymler no voto condutor do Acórdão 2369/2013-TCU-Plenário, esta representante do Ministério Público se manifesta pela exclusão dos segurados da relação processual e pela irregularidade das contas da Senhora Sueli Okada, com a sua condenação ao pagamento do débito apurado nos autos, aplicação da multa prevista no art. 57 da Lei n.º 8.443/1992 e demais providências pertinentes.
19. Vale transcrever, ainda nesse contexto, trechos do Voto do Exmo. Sr. Relator BENJAMIM ZYMLER exarado nos autos do TC Processo 023.254/2012-2 (peça 127 do TC Processo 023.254/2012-2) , que confirma sua concordância com o posicionamento do Ministério Público junto ao TCU:
8. Quanto aos beneficiários, entendo que devem ser excluídos da presente relação processual, consoante as seguintes ponderações do Ministério Público junto ao TCU: 
4. Com as devidas vênias, não há como se extrair das apurações internas no âmbito do INSS quaisquer elementos que permitam concluir pela existência de conluio entre os segurados e a então servidora do Instituto. 
5. Com efeito, os processos de auditorias, de sindicâncias e outros disciplinares desenvolvidos pelo INSS em nenhum momento cuidaram de verificar as condutas dos beneficiários, ou mesmo o grau de participação ou de responsabilidade destes nas fraudes cometidas. 
... não se encontram documentos suficientes para atribuir participação na fraude aos beneficiários do INSS, para com isso atraí-los ao polo passivo desta TCE (grifamos) 
20. Nesse quadro, ante a similaridade do contexto fático-probatório destes autos com o que se verificou no TC Processo 014.555/2010-7 e no TC Processo 023.254/2012-2, caracterizados, sobretudo, pela falta de elementos que comprovem a atuação culposa ou dolosa dos segurados em conluio com a ex-servidora e o terceiro responsável envolvidos nas irregularidades em apreço, impõe-se aplicar ao caso concreto a mesma solução a que chegou o TCU quando da prolação do Acórdão 859/2013-TCU-Plenário e 3.626/2013-TCU-Plenário, no sentido de excluir as seguradas da relação processual.
21. Não faz sentido, portanto, realizar a citação das seguradas, quando, na análise preliminar, já for possível identificar a ausência de provas capazes de evidenciar que eles agiram em conluio com as autoras das fraudes. Assim o é porque, encerrada a etapa de instrução, todos os custos e esforços inerentes ao chamamento das seguradas e análise de suas alegações já teriam sido absorvidos pela estrutura do TCU, inclusive, com repercussões para a efetividade da decisão a ser proferida, haja vista que a multiplicidade de responsáveis, regra geral, estende demasiadamente o tempo de instrução.
22. O fato de remanescer no processo somente duas das devedoras solidárias, em virtude da exclusão superveniente dos demais, e a cobrança prosseguir apenas em relação ao que permaneceu nos autos, é matéria que já foi pacificada pela jurisprudência da Corte, segundo a qual o benefício legal da solidariedade milita em favor do credor, a quem cabe exigir a dívida por inteiro de um ou de todos os devedores solidários. Faculta-se ao devedor que se sentir prejudicado ajuizar eventual ação regressiva. A esse respeito, a Ministra Ana Arraes, no voto que proferiu no TC Processo 016.698/1999-1, julgado pelo Acórdão 758/2013-TCU-Primeira Câmara, assinalou que:
	 A solidariedade passiva é instituída em favor do credor, que pode exigir de um ou de todos os devedores a integralidade da dívida. Assim, conforme precedentes desta Casa, a impossibilidade de cobrança de alguns dos devedores não gera óbice a que seja imputada responsabilidade exclusivamente aos devedores remanescentes, os quais, se assim entenderem, podem entrar com a ação regressiva cabível (acórdão do Plenário 789/2012 e 598/2009, dentre outros) .
23. Pelo exposto, deve-se promover a exclusão da responsabilidade das beneficiárias Aliete Alves Bezerra (CPF:XXX.546.094-XX) , Antonia Carmina da Conceição Silva (CPF: XXX.165.024-XX) , Carmelita Alves Neta (CPF: XXX.645.764-XX) , Francisca Josina Gomes (CPF: XXX.126.454-XX) , Francisca Pereira da Silva (CPF: XXX.781.354-XX) , Josilene Fernandes de Freitas (CPF: XXX.867.024-XX) , Maria Auzeni da Conceição (CPF: XXX.039.704-XX) , Maria da Salete dos Santos Souza (CPF: XXX.134.264-XX) , Maria do Carmo Santos do Nascimento (CPF: XXX.192.274-XX) , Quitéria Alves de Araújo (CPF: XXX.091.374-XX) , Rita Maria dos Santos, NB: 41/147.948.145-6 (CPF: XXX.254.004-XX) , Tereza Maria da Silva (CPF: XXX.188.804-XX) , remanescendo a responsabilidade da então servidora Richelle Vieira Cavalcanti Ferraz Carvalho (CPF: XXX.058.264-XX) e do terceiro responsável, Icléia Tavares Alves Concerva (CPF: XXX.726.084-XX) .
24. Em relação a essas duas responsáveis remanescentes, registre-se que houve ajuizamento da Ação Pública da Improbidade Administrativa n° 0001250-55.2013.4.05.8304 JF/PE, que teve por objeto as mesmas irregularidades tratadas neta TCE (v. Relatório de tomada de contas especial, peça 102, p. 4, item 8.3) , cuja sentença, exarada em 10/10/2016, determinou a condenação das sras. Richelle Vieira Cavalcanti Ferraz Carvalho (CPF: XXX.058.264-XX) e Icléia Tavares Alves Concerva (CPF: XXX.726.084-XX) ao ressarcimento ao erário relativo aos benefícios previdenciários concedidos irregularmente, dentre outras penas (v. peça 110, p. 7, item 3) . Tal sentença transitou em julgado em 9/3/2017 (cf. peça 110, p. 2) , e encontra-se em fase de execução (cf. peça 110, p. 1-2) .
25.  Considerando que, nos termos do art. 2º da Instrução Normativa - TCU 71, de 28/11/2012, a tomada de contas especial é um processo administrativo visa a apurar responsabilidade por ocorrência de dano à administração pública federal, com apuração de fatos, quantificação do dano, identificação dos responsáveis e obter o respectivo ressarcimento, observa-se que todos esses objetivos já foram alcançados no âmbito da ação de improbidade administrativa em comento, inclusive com a formação de título executivo judicial a permitir as medidas cabíveis para a obtenção do ressarcimento judicial da dívida. 
26. Pelo que se expõe, entende-se que a presente TCE perdeu o seu objeto, a razão de ser e, com base também nos princípios da razoabilidade e da economicidade, verifica-se a ausência de pressuposto de desenvolvimento regular do processo, posta a impossibilidade de resultado útil de tal processo, uma vez, reitera-se, que a União já se vale de título executivo judicial para cobrança dívida, considerando que a TCE buscaria, em última análise, a produção de um título executivo extrajudicial para realizar a mesma cobrança já em andamento.
27. Assim, cabe propor o arquivamento do presente processo por ausência de pressuposto de desenvolvimento regular, nos termos acima explicitados.
CONCLUSÃO
28. Tendo em vista que o exame das ocorrências que ensejaram a instauração da presente tomada de contas especial evidenciou a ausência de pressupostos de desenvolvimento regular do processo, cabe propor, desde logo, o arquivamento dos autos, sem julgamento de mérito, nos termos do art. 212 do RI/TCU (itens 14 a 31) . 
PROPOSTA DE ENCAMINHAMENTO
29. Diante do exposto, submetem-se os autos à consideração superior, propondo:
	a) excluir, do presente processo, as beneficiárias Aliete Alves Bezerra (CPF:XXX.546.094-XX) , Antônia Carmina da Conceição Silva (CPF: XXX.165.024-XX) , Carmelita Alves Neta (CPF: XXX.645.764-XX) , Francisca Josina Gomes (CPF: XXX.126.454-XX) , Francisca Pereira da Silva (CPF: XXX.781.354-XX) , Josilene Fernandes de Freitas (CPF: XXX.867.024-XX) , Maria Auzeni da Conceição (CPF: XXX.039.704-XX) , Maria da Salete dos Santos Souza (CPF: XXX.134.264-XX) , Maria do Carmo Santos do Nascimento (CPF: XXX.192.274-XX) , Quitéria Alves de Araújo (CPF: XXX.091.374-XX) , Rita Maria dos Santos, NB: 41/147.948.145-6 (CPF: XXX.254.004-XX) e Tereza Maria da Silva (CPF: XXX.188.804-XX) ;
	b) arquivar a presente tomada de contas especial, ante a ausência de pressupostos de constituição e de desenvolvimento válido e regular do processo com fundamento no art. 1º, inciso I, da Lei 8.443/1992 c/c os arts. 169, inciso VI, e 212 do Regimento Interno do TCU, sem o cancelamento da dívida de R$ 113.348,26, a ser atualizado conforme a data de suas parcelas, a cujo pagamento continuarão obrigadas Richelle Vieira Cavalcanti Ferraz Carvalho (CPF: XXX.058.264-XX) e Icléia Tavares Alves Concerva (CPF: XXX.726.084-XX) ;
	b) enviar cópia do Acórdão que vier a ser proferido ao INSS e às responsáveis Richelle Vieira Cavalcanti Ferraz Carvalho (CPF: XXX.058.264-XX) e Icléia Tavares Alves Concerva (CPF: XXX.726.084-XX) para ciência, informando-lhes que a presente deliberação, acompanhada do Relatório e do Voto que a fundamenta, está disponível para a consulta no endereço www.tcu.gov.br/acordaos, além de esclarecer que, caso requerido, o TCU poderá fornecer sem custos as correspondentes cópias, de forma impressa."
2.	O MP/TCU, representado pelo subprocurador-geral Lucas Rocha Furtado, manifestou-se nos seguintes termos[footnoteRef:3]. [3:  Peça 114.] 
"Manifesto-me em discordância à proposta alvitrada pela unidade especializada, no sentido de arquivar a presente TCE, por ausência de pressupostos de constituição e desenvolvimento válido e regular do processo.
Com efeito, embora as responsáveis, Sras. Richelle Vieira Cavalcanti Ferraz Carvalho e Icléia Tavares Alves Concerva, tenham sido condenadas judicialmente ao ressarcimento ao erário relativo aos benefícios previdenciários concedidos irregularmente, tendo a sentença transitado em julgado em 9/3/2017, não há qualquer comprovação de que o débito tenha sido restituído.
Da peça 110, p. 1-2, consta apenas que as rés foram intimadas, em 26/5/2017, para efetuarem o pagamento do montante da condenação, conforme determinado em despacho de 24/5/2017. Todavia, não houve qualquer manifestação das partes ou recolhimento comprovado.
Portanto, entendo não existir elemento capaz de obstar a continuidade do processo para fins de julgamento das contas das responsáveis no âmbito dessa Corte de Contas."
É o relatório.

não há.

Subprocurador-Geral Lucas Rocha Furtado.

TOMADA DE CONTAS ESPECIAL. CONCESSÃO IRREGULAR DE BENEFÍCIOS PREVIDENCIÁRIOS. RESPONSABILIDADE DE EX-SERVIDORA, TERCEIRA E BENEFICIÁRIAS. EXCLUSÃO DAS BENEFICIÁRIAS DA RELAÇÃO PROCESSUAL. CONDENAÇÃO JUDICIAL DA EX-SERVIDORA E DA TERCEIRA POR IMPROBIDADE ADMINISTRATIVA. CONDENAÇÃO AO RESSARCIMENTO, APLICAÇÃO DE MULTA E SUSPENSÃO DE DIREITOS POLÍTICOS. INSCRIÇÃO NO BACENJUD E NO CADIN ARQUIVAMENTO A TÍTULO DE RACIONALIZAÇÃO ADMINISTRATIVA E ECONOMIA PROCESSUAL.

TOMADA DE CONTAS ESPECIAL (TCE)

Secretaria de Controle Externo de Tomada de Contas Especial (Secex-TCE).

Em exame, processo de tomada de contas especial instaurada pelo Instituto Nacional do Seguro Social (INSS) em desfavor de Richelle Vieira Cavalcanti Ferraz Carvalho, então servidora daquela autarquia, Icléia Tavares Alves Concerva, terceira responsável, e doze beneficiárias, devido à concessão irregular de benefícios previdenciários ocorrida na Agência de Previdência Social de Salgueiro/PE, integrante da Gerência Executiva em Petrolina/PE (GEXPTN) .
2. A TCE foi instaurada em razão do seguinte contexto[footnoteRef:2]:  [2:  Peça 102.] 
"4. O procedimento objeto desta Tomada de Contas Especial é proveniente do Relatório e demais peças extraídas do PAD n 35204.000551/2012-11, o qual tinha por objeto a apuração de irregularidades noticiadas pelo Serviço de Benefícios do Monitoramento Operacional de Benefícios da Gerência Executiva Petrolina - PE, por meio dos Relatórios Conclusivos, fls. 32 a 65, a qual, após promover auditagens constatou que a ex servidora Richelle Vieira Cavalcanti Ferraz Carvalho, promoveu habilitações e concessões de Aposentadorias por Idade de natureza Rural, todas da espécie '41', sem presença dos segurados, sem agendamento prévio e sem a comprovação do exercício de atividade rural. Referidas concessões foram feitas, com o auxílio da intermediária Icléia Tavares Alves Concerva, a qual arregimentava e recolhia os documentos dos candidatos a percepção de aposentadoria, e os repassava à ex servidora Richelle, que por sua vez providenciava a concessão dos benefícios.
 (...) 
8. Todos esses expedientes trouxeram elementos suficientemente aptos a demonstrar a fraude perpetrada pela então servidora Richelle Vieira Cavalcanti Ferraz Carvalho, o qual fazendo mau uso dos acessos aos sistemas corporativos do INSS, concedia benefícios fraudulentos, causando assim, prejuízo ao INSS.
8.1. Em ambos os processos (administrativos e judiciais) restou indubitavelmente demonstrado que Richelle Vieira Cavalcanti Ferraz agiu intencionalmente, sendo que ambos culminaram na condenação da ex-servidora. 
8.2. Ainda, na ação de improbidade administrativa retromencionada também restou comprovada que a participação de Icleia Tavares Alves Concerva foi determinante para a consumação das fraudes previdenciárias, uma vez que a mesma cooptava pseudos segurados e recolhia os documentos pessoais, os quais eram repassados a ex servidora, que por sua vez, concedia benefícios, a pessoas que não preenchiam os requisitos necessários à obtenção da aposentadoria, com o fim de lograr vantagens indevidas para ambas. 
8.3. Desta feita, na Ação de Improbidade Administrativa foi proferida decisão condenando RICHELLE VIEIRA CAVALCANTI VIEIRA FERRA CARVALHO e ICLEIA ALVES CONCERVA, a suspensão dos direitos políticos, proibição de contratar com o poder público, e de ressarcirem o dano ao erário, relativos aos benefícios previdenciários apurados neste processo de contas." (grifei) 
3. A conclusão sobre a responsabilização foi exarada nos seguintes termos[footnoteRef:3]: [3:  Peça 102.] 
"16. Da análise da documentação acostada aos autos, constata-se a responsabilização da ex-servidora Richelle Vieira Cavalcanti Ferraz, solidariamente com a intermediária Icleia Tavares Alves Concerva e os beneficiários Aliete Alves Bezerra, Antônia Carmina da Conceição, Carmelita Alves Neta, Francisca Josina Gomes, Francisca Pereira da Silva, Josilene Fernandes de Freitas, Maria Auzeni de Lima, Maria da Penha Ferreira, Maria da Salete dos S. Souza, Maria do Carmo dos S. Silva, Maria do Carmo S. do Nascimento, Quitéria Alves de Araújo, Rita Maria dos Santos e Tereza Maria da Silva, conforme os documentos comprobat6rios dos pagamentos indevidos, fls. 180 a 223, que serviram de base para a elaboração do Demonstrativo de Débito, acostado as folhas 224 a 305, cuja quantificação do dano alcançou o montante de R$ 256.891,05 (duzentos e cinquenta e seis mil, oitocentos e noventa e um reais e cinco centavos, cuja quantificação do dano segue discriminada:
 (...) ."
4. Todas as responsáveis arroladas na fase interna foram devidamente notificadas[footnoteRef:4], entre elas as beneficiárias, mas não apresentaram justificativas suficientes para elidir a irregularidade, tampouco devolveram os valores indevidamente recebidos, calculados, no total, em R$ 113.348,26 (valores históricos) . [4:  Peças 24 a 33 e 40.] 
5. Excetuam-se do anterior, as beneficiárias Clemilda Leite de Oliveira, em razão da quitação do débito, e Maria Aurenice dos Santos e Francisca Maria de Jesus Silva, devido a consignação da dívida em benefício ativo[footnoteRef:5]. [5:  Peça 102.] 
6. A Controladoria-Geral da União[footnoteRef:6] manifestou concordância com a conclusão do relatório do tomador de contas, pela irregularidade das contas e imputação de débito. [6:  Peças 104 a 106.] 
7. No âmbito do Tribunal, a unidade instrutiva examinou o caso sob a perspectiva das beneficiárias, separadamente das responsabilidades atribuídas às responsáveis Richelle Vieira Cavalcanti Ferraz Carvalho e Icléia Tavares Alves Concerva[footnoteRef:7]. [7:  Peça 111.] 
8. Para o caso das beneficiárias, colacionou um rol de acórdãos que as excluem da relação processual, a exemplo do Acórdão 3626/2013-TCU-Plenário, de relatoria do ministro Benjamin Zymler, concluindo ser devido o mesmo encaminhamento para o caso aqui em exame:
"8. Quanto aos beneficiários, entendo que devem ser excluídos da presente relação processual, consoante as seguintes ponderações do Ministério Público junto ao TCU: 
'4. Com as devidas vênias, não há como se extrair das apurações internas no âmbito do INSS quaisquer elementos que permitam concluir pela existência de conluio entre os segurados e a então servidora do Instituto.
5. Com efeito, os processos de auditorias, de sindicâncias e outros disciplinares desenvolvidos pelo INSS em nenhum momento cuidaram de verificar as condutas dos beneficiários, ou mesmo o grau de participação ou de responsabilidade destes nas fraudes cometidas. 
... não se encontram documentos suficientes para atribuir participação na fraude aos beneficiários do INSS, para com isso atraí-los ao polo passivo desta TCE'." (grifei) 
9. Propõe, no entanto, que a responsabilidade da então servidora Richelle Vieira Cavalcanti Ferraz Carvalho e da terceira responsável Icléia Tavares Alves Concerva deva remanescer. Consigna que, no tocante a elas, foi ajuizada ação civil pública de improbidade administrativa, 0001250-55.2013.4.05.8304 JF/PE, que teve por objeto essas mesmas irregularidades. A sentença, exarada em 10/10/2016, condenou-as ao ressarcimento ao erário, relativo aos benefícios previdenciários concedidos irregularmente, tendo transitado em julgado em 9/3/2017[footnoteRef:8]. [8:  Peça 110.] 
10. Transcrevo, para melhor compreensão dos papéis de cada responsável, trechos da sentença proferida[footnoteRef:9]: [9:  Peça 110.] 
"Narra a exordial que a primeira demandada, ocupante do cargo de Técnico do Seguro Social, concedeu irregularmente dezenove benefícios previdenciários, de caráter rural, na Agência da Previdência Social localizada em Salgueiro/PE, deixando de observar os requisitos necessários à concessão. Para tal, era cobrada a quantia de R$ 2.480,00 de cada beneficiário. A segunda demandada, por sua vez, seria responsável pela identificação dos supostos beneficiários, cobrança do valor devido e repasse de parcela do valor à primeira ré." (grifei) 
11. Diante dessa informação, propõe o arquivamento do presente processo por ausência de pressuposto de desenvolvimento regular, uma vez que o seu objetivo foi alcançado no âmbito da ação de improbidade administrativa, sem o cancelamento da dívida histórica de R$ 113.348,26.
12. O MP/TCU, representado pelo subprocurador Lucas Rocha Furtado, discorda da proposta unidade instrutiva no sentido de arquivar a presente TCE, por ausência de pressupostos de constituição e desenvolvimento válido e regular do processo. 
13. Opina que, embora tenham sido condenadas judicialmente ao ressarcimento ao erário relativo aos benefícios previdenciários concedidos irregularmente, não consta qualquer comprovação de que o débito tenha sido restituído, motivo pelo qual entende "não existir elemento capaz de obstar a continuidade do processo para fins de julgamento das contas das responsáveis no âmbito dessa Corte de Contas"[footnoteRef:10]. [10:  Peça 114.] 
II
14. No tocante às beneficiárias, devem ser excluídas da relação processual, a exemplo do Acórdão 3626/2013-TCU-Plenário, de relatoria do ministro Benjamin Zymler.
15. Quanto às responsáveis remanescentes, Richelle Vieira Cavalcanti Ferraz Carvalho e Icléia Tavares Alves Concerva, esta tomada de contas especial deve ser arquivada, sem cancelamento de débito, pelas razões que exponho a seguir, e não por ausência de pressupostos de desenvolvimento válido e regular do processo, fundamento proposto pela secretaria e do qual discorda o MPTCU.
16. Nos termos do art. 2º da IN TCU 71/2012, a tomada de contas especial "é um processo administrativo devidamente formalizado, com rito próprio, para apurar responsabilidade por ocorrência de dano à administração pública federal, com apuração de fatos, quantificação do dano, identificação dos responsáveis e obter o respectivo ressarcimento".
17. Do ponto de vista processual, um dos objetivos primários de uma tomada de contas especial é, se a decisão for condenatória, a constituição de título executivo, por meio do qual se poderá buscar judicialmente o ressarcimento ao erário.
18. Adicionalmente, a imputação de débito importará na inclusão do nome do responsável em lista de responsáveis com contas julgadas irregulares e em cadastros como o Cadastro Informativo de Créditos não Quitados do Setor Público Federal (Cadin) , na aplicação de multa proporcional ao débito e, eventualmente, na declaração de inabilitação para ocupar de cargo em comissão ou função de confiança no âmbito da administração pública.
19. No caso concreto, as responsáveis, pelos mesmos fatos, foram processadas perante o Poder Judiciário em ação de improbidade administrativa e condenadas a ressarcir o erário, em sentença judicial de 10/10/2016, já transitada em julgado[footnoteRef:11]: [11:  Peça 110.] 
"Por todo o exposto, diante dos fundamentos acima indicados e com base nas provas constantes dos autos, julgo procedentes os pedidos formulados na inicial, extinguindo-se o processo, com julgamento de mérito (art. 487, inc. I, do CPC) , para condenar RICHELLE VIEIRA CAVALCANTI FERRAZ CARVALHO e ICLÉIA ALVES CONCERVA (art. 10 da lei nº 8.429/92) , com a consequente aplicação das sanções previstas no artigo 12, inc. II, da Lei de Improbidade Administrativa, nos seguintes termos: 
a) suspensão dos direitos políticos por cinco anos; 
b) multa civil equivalente ao valor do dano; 
c) proibição de contratar com o Poder Público ou receber benefícios ou incentivos fiscais ou creditícios, direta ou indiretamente, ainda que por intermédio de pessoa jurídica da qual seja sócio majoritário, pelo prazo de cinco anos; 
d) ressarcimento do dano ao erário, pro rata, no valor de R$ 201.279,42, relativos aos benefícios previdenciários concedidos irregularmente, devendo essa quantia ser destinada à autarquia lesada. 
O quantum deverá ser atualizado de acordo com os termos do Manual de Cálculos da Justiça Federal. Outrossim, deverão ser descontados eventuais valores já comprovadamente pagos pelas rés ao INSS, a título de devolução de recursos, provindos de determinações contidas em ação penal ou procedimento administrativo. 
A sanção de suspensão dos direitos políticos estabelecida só terá eficácia após o trânsito em julgado da sentença (art. 20, Lei n° 8.429/92) ." (grifei) 
20. A sentença judicial condenatória transitada em julgado já está em execução (vide peça 110) . As responsáveis foram sancionadas com multa civil equivalente ao valor do dano e tiveram seus direitos políticos suspensos, o que as impede de ocupar cargos efetivos, comissionados ou função de confiança, pois, vale lembrar, nos termos do art. 5º da Lei 8.112/1990, o gozo dos direitos políticos é um dos requisitos básicos para investidura em cargo público.
21. Além disso, a ex-servidora Richelle Vieira Cavalcanti Ferraz Carvalho foi demitida, em 28/5/2014, por decisão do Ministro de Estado da Previdência Social[footnoteRef:12], tendo como base o art. 117, IX, e 132, XIII, da Lei 8.112/1990, com efeitos do 137, cujo teor transcrevo a seguir: [12:  Peça 8.] 
"Art. 117. Ao servidor é proibido: (...) IX - valer-se do cargo para lograr proveito pessoal ou de outrem, em detrimento da dignidade da função pública;
 (...) 
Art. 132. A demissão será aplicada nos seguintes casos: (...) XIII - transgressão dos incisos IX a XVI do art. 117.
 (...) 
Art. 137. A demissão ou a destituição de cargo em comissão, por infringência do art. 117, incisos IX e XI, incompatibiliza o ex-servidor para nova investidura em cargo público federal, pelo prazo de 5 (cinco) anos."
22. Ressalto que, embora não conste do processo informação sobre o efetivo ressarcimento, conforme apontado pelo MP/TCU, a sentença judicial já está em execução e o Poder Judiciário determinadou o bloqueio de valores no BacenJud[footnoteRef:13]: [13:  Peça 110.] 
"Na hipótese de não pagamento, desde já autorizo o bloqueio de valores em nome das executadas, via BACENJUD, uma vez que o art. 835, CPC, é claro ao priorizar a penhora de dinheiro ou depósitos bancários."
23. De outro lado, ainda que o ressarcimento não se tenha materializado, como realçou o MPTCU, é preciso lembrar que já existe sentença judicial condenatória, transitada em julgado e em execução, e, portanto, não será o prosseguimento deste processo que irá viabilizar o efetivo ressarcimento; ao contrário, nessa perspectiva, se torna despiciendo.
24. Considerado esse contexto, o resultado final almejado pelo Estado com a instauração desta tomada de contas especial já foi obtido na via judicial, como está demonstrado nos autos, tendo sido as responsáveis não só condenadas a ressarcir o erário, mas apenadas com multa equivalente a 100% do dano causado e suspensão dos direitos políticos, o que as impede de ocupar cargos públicos e as torna inelegíveis, nos termos da legislação aplicável.  
25. Assim, em consonância com a racionalidade administrativa propugnada pela Lei Orgânica desta Corte, em seu artigo art. 93 ("a título de racionalização administrativa e economia processual, e com o objetivo de evitar que o custo da cobrança seja superior ao valor do ressarcimento, o Tribunal poderá determinar, desde logo, o arquivamento do processo, sem cancelamento do débito, a cujo pagamento continuará obrigado o devedor, para que lhe possa ser dada quitação") e com o princípio maior da eficiência, constitucionalizado no art. 37 da CRFB, de 1988, esta tomada de contas especial deve ser arquivada, sem cancelamento da dívida histórica de R$ 113.348,26, a cujo pagamento continuarão obrigadas as devedoras.
26. Diante do exposto, manifesto-me pela aprovação do acórdão que ora submeto à apreciação deste Colegiado.
TCU, Sala das Sessões, em tagDataSessao.
Weder de Oliveira
Relator